【裁判字號】    95,簡,385
【裁判日期】    951130
【裁判案由】    勞工保險條例
【裁判全文】
臺北高等行政法院判決
                                     95年度簡字第00385號
原      告  晉新環保工程有限公司
代  表  人  甲○○
被      告  行政院勞工委員會
代  表  人  李應元（主任委員）
上列當事人間因勞工保險條例事件，原告不服行政院中華民國95
年3月28日院臺訴字第0950083652號訴願決定，提起行政訴訟。
本院判決如下：
    主  文
原告之訴駁回。
訴訟費用由原告負擔。
    事  實
壹、事實概要：
    本件被告依據勞工保險局之查報，原告於民國（下同）91年
    9月2日為所屬員工吳慶通加保，申報月投保薪資為19, 200
    元，迄至93年9月23日申報退保，均無變更投保薪資，而依
    原告所提供吳慶通91年11月至93年8月之薪資明細表，吳慶
    通各月薪資總額尚非固定，其92年2月、同年8月及93年2月
    之前3個月平均薪資分別為35,466元、29,8 40元及30,940元
    ，原告未依勞工保險條例第14條第2項規定分別調整申報吳
    慶通之月投保薪資為36,300元、30,300元及31,800元，乃認
    為原告未依勞工保險投保薪資分級表之規定，申報被保險人
    吳慶通92年3月至93年8月之投保薪資，將投保薪資金額以多
    報少，故依勞工保險條例第72條第2項規定，以94年10月20
    日勞局承字第09401025411號函，按原告短報之保險費金額
    處以2倍罰鍰計新台幣（下同）29,180元。原告不服，提起
    訴願，經遭駁回，遂向本院提起行政訴訟。
貳、兩造聲明：
一、原告聲明求為判決：
(一)訴願決定及原處分均撤銷。
(二)訴訟費用由被告負擔。
二、被告聲明求為判決：
(一)原告之訴駁回。
(二)訴訟費用由原告負擔。
參、兩造之陳述：
一、原告主張之理由：
(一)司法院釋字第246 號解釋：「公務人員之退休及養老，依法
    固有請領退休金及保險養老給付之權利，惟其給付標準如何
    ，乃屬立法政策事項，仍應由法律或由法律授權之命令定之
    。公務人員退休法第8 條第2 項就同條第1 項所稱『其他現
    金給與』之退休金應發給數額，授權考試院會同行政院定之
    。公務人員保險法第24條授權訂定之同法施行細則第15條第
    1 項規定『本法第8 條及第14條所稱被保險人每月俸給或當
    月俸給，暫以全國公教人員待遇標準支給月俸額為準』，而
    中華民國70年6 月12日行政院訂頒之全國軍公教人員待遇支
    給辦法第7 條則對工作津貼及軍職幹部服勤加給、主官獎助
    金，不列入退休（役）保險俸額內計算，以及對於不服勤人
    員不予支給加以規定，乃係斟酌國家財力、人員服勤與否或
    保險費繳納情形等而為者，尚未逾越立法或立法授權之裁量
    範圍，與憲法並無牴觸。．．．」
(二)最高行政法院60年度判字第793 號判例要旨：「所得稅法第
    32條所稱職工之薪資，係指按期給付之固定酬勞，亦即通常
    之月薪，固不論盈虧，均須發給，而同法第14條第1 項第3
    類第2 目，所稱之薪資則兼指薪金、俸給、工資、津貼、歲
    費、獎金、紅利、退休金、養老金、各種補助費及其他給與
    ，此在各該法條規定甚明，故前者為狹義的薪資，係營利事
    業費用之一種，後者為廣義的薪資，係對受薪人課徵綜合所
    得稅之標的，兩者意義不盡相同。」
(三)向被告申報之「薪資」，應是指「固定給與」之「薪金」。
１、勞動基準法第2條第3款規定：「工資：謂勞工因工作而獲得
    之報酬；包括工資、薪金及按計時、計日、計月、計件以現
    金或實物等方式給付之獎金、津貼及其他任何名義之經常性
    給與均屬之。」
２、勞工保險條例第14條規定：「前條所稱月投保薪資，係指由
    投保單位按被保險人之月薪資總額，依投保薪資分級表之規
    定，向保險人申報之薪資；被保險人薪資以件計算者，其月
    投保薪資，以由投保單位比照同一工作等級勞工之月薪資總
    額，按分級表之規定申報者為準。．．．被保險人之薪資，
    如在當年2 月至7 月調整時，投保單位應於當年8 月底前將
    調整後之月投保薪資通知保險人；如在當年8 月至次年1 月
    調整時，應於次年2 月底前通知保險人。其調整均自通知之
    次月1 日生效。．．．」
３、按「每月工資」屬於浮動性，如勞工該月無全勤，即無全勤
    獎金；勞工該月未加班，即無加班費；如勞工該月未達公司
    所規定之標準，即會影響該勞工之各項獎金金額。因此，勞
    工保險條例第14條所規定投保單位依投保薪資分級表之規定
    ，向保險人申報之「薪資」，應是指「固定給與」之「薪金
    」，亦即前開最高行政法院判例要旨所指「狹義的薪資」，
    而非指浮動性之「工資」，亦即前開最高行政法院判例要旨
    所指「廣義的薪資」。
(四)前開大法官解釋認定行政院訂頒之全國軍公教人員待遇支給
    辦法第7 條則對「工作津貼」及「軍職幹部服勤加給」、「
    主管獎助金」，不列入退休（役）、保險俸額內計算，並無
    違憲，足見原告主張勞工保險條例第14條所規定投保單位依
    投保薪資分級表之規定，向保險人申報之「薪資」，應是指
    「固定給與」之「薪金」，而不包括津貼、獎金、加班費等
    浮動性給與，實無違誤。另最高行政法院60年度判字第793
    號判例要旨，指出所得稅法所規定之薪資有二種，一為按期
    給付「固定酬勞」之「狹義的薪資」，另一為兼指薪金、俸
    給、工資、津貼、歲費、獎金、紅利、退休金、養老金、各
    種補助費及其他給與之「廣義的薪資」，而勞工及雇主按月
    應給付之保險費，自不能浮動而不確定，故應以按期給付「
    固定酬勞」之「狹義的薪資」為準。
(五)被告不能以「廣義的薪資」為標準，而對原告為罰鍰之處分
    。
１、按雇主與勞工均以「狹義的薪資」為標準而分擔保險費，勞
    工於任職期間就其分擔之保險費金額均無意見，而勞工於離
    職及領取勞工保險給付完竣後，再以「廣義的薪資」對雇主
    要求賠償，如認定雇主必須對勞工為損害賠償，則顯然對雇
    主不公平，亦使勞工可獲得逾越其給付勞工保險費範圍之利
    益，此應非立法之本意。
２、原告依所得稅法第32條規定，就給付與勞工吳慶通薪資得列
    為費用之部分，限於「狹義的薪資」；政府機關因國家財力
    、保險費繳納情形，而於全國軍公教人員待遇支給辦法第7
    條，將「工作津貼」及「軍職幹部服勤加給」、「主管獎助
    金」，不列入退休（役）、保險俸額內計算；而原告與吳慶
    通均以「狹義的薪資」為標準而分擔保險費，如謂原告必須
    另外以「廣義的薪資」為標準，對吳慶通負損害為雇主之賠
    償責任，顯然對原告過於苛刻，且令原告負擔比政府機關為
    高之社會福利保險責任。
３、原告與吳慶通均以「狹義的薪資」為標準分擔繳納勞工保險
    費、全民健康保險費，吳慶通實不能要求以「廣義的薪資」
    為標準，對其負損害賠償責任。從而，被告應不能以「廣義
    的薪資」為標準，而對原告為罰鍰之處分。
(六)綜上所陳，原告與吳慶通均以狹義的薪資為標準分擔繳納勞
    工保險費，吳慶通不能取得逾越其負擔保險費範圍以外之老
    年給付，被告以廣義的薪資為標準，對原告為罰鍰之處分，
    於法確有不合，請判決如原告訴之聲明云云。
二、被告主張之理由：
(一)按「前條所稱月投保薪資，係指由投保單位按被保險人之月
    薪資總額，依投保薪資分級表之規定，向保險人申報之薪資
    ．．．」「被保險人之薪資，如在當年2 月至7 月調整時，
    投保單位應於當年8 月底前將調整後之月投保薪資通知保險
    人；如在當年8 月至次年1 月調整時，應於次年2 月底前通
    知保險人。其調整均自通知之次月1 日生效。」「投保單位
    違背本條例規定，將投保薪資金額以多報少或以少報多者，
    自事實發生之日起，按其短報或多報之保險費金額，處以2
    倍罰鍰，並追繳其溢領給付金額。勞工因此所受損失，應由
    投保單位賠償之。」勞工保險條例第14條第1 項、第2 項及
    第72條第2 項分別定有明文。同條例施行細則第32條第1 項
    規定「本條例第14條第1 項所稱月薪資總額，以勞動基準法
    第2 條第3 款規定之工資為準；其每月收入不固定者，以最
    近3 個月收入之平均為準．．．」。又「工資：謂勞工因工
    作而獲得之報酬；包括工資、薪金及按計時、計日、計月、
    計件以現金或實物等方式給付之獎金、津貼及其他任何名義
    之經常性給與均屬之。」亦為勞動基準法第2 條第3 款所明
    定。
(二)查原告於91年9 月2 日為所屬員工吳慶通加保，申報月投保
    薪資為19,200元，迄至93年9 月23日申報退保，均無變更投
    保薪資，而依原告所提供吳慶通91年10月至93年8 月之薪資
    明細表，吳慶通各月薪資總額尚非固定，其92年2 月、同年
    8 月及93年2 月之前3 個月平均薪資分別為35,466元、29,8
    40元及30,940元，原告未依勞工保險條例第14條第2 項規定
    分別調整申報吳慶通之月投保薪資為36,300元、30,300元及
    31,800元，而有短報投保薪資情事。據此，被告乃以94年10
    月20日勞局承字第09401025411 號函，按其92年3 月至93年
    8 月短報之保險費金額，處以2 倍罰鍰計29,180元。揆諸首
    揭規定，於法尚無不合。
(三)原告雖主張月投保薪資僅指固定薪金云云，惟查勞工之月投
    保薪資，係指勞工因工作而獲得之報酬，包括基本工資、薪
    金、獎金、津貼及其他任何名義之非臨時起意且非與工作無
    關之經常性給與，揆諸首揭規定甚明。依原告所提供吳慶通
    之薪資明細表，原告每月發給吳慶通君之薪資，係包括薪金
    、加班費及定額之安全獎金、責任獎金、伙食津貼、全勤獎
    金、年資加給，均屬吳慶通因工作而獲得之報酬，自應併入
    月投保薪資總額申報，原告所訴顯係誤解法令。至於原告其
    餘所稱部分，因均不影響本件之判斷結果，茲不贅述。
    理  由
壹、本件訴訟標的之價額在20萬元以下，依行政訴訟法第229 條
    第2 項、第1 項第2 款規定及司法院92年9 月17日院台廳行
    一字第23681 號令，應適用簡易程序，本院並依同法第233
    條第1 項規定，不經言詞辯論，逕行裁判。
貳、兩造不爭之事實及兩造爭點：
    如事實欄所述之事實，業據提出薪資明細表、罰鍰金額計算
    表、罰鍰明細表、被保險人異動資料為証，為兩造所不爭執
    ，堪信為真，兩造爭點厥為：勞工保險條例第14條第1項所
    稱月薪資總額，是否僅指固定之薪資？
參、本院之判斷：
一、本件應適用之法條與法理：
(一)勞工保險條例第14條第1項前段及第2項規定：「所稱月投保
    薪資，係指由投保單位按被保險人之月薪資總額，依投保薪
    資分級表之規定，向保險人申報之薪資。」、「被保險人之
    薪資，如在當年2月至7月調整時，投保單位應於當年8月底
    前將調整後之月投保薪資通知保險人；如在當年8月至次年1
    月調整時，應於次年2月底前通知保險人。其調整均自通知
    之次月1日生效。」。
(二)勞工保險條例第72條第2項規定：「投保單位違背本條例規
    定，將投保薪資金額以多報少或以少報多者，自事實發生之
    日起，按其短報或多報之保險費金額，處以2倍罰鍰，並追
    繳其溢領給付金額。勞工因此所受損失，應由投保單位賠償
    之。」。
(三)勞工保險條例施行細則第32條第1項前段規定「本條例第14
    條第1項所稱月薪資總額，以勞動基準法第2條第3款規定之
    工資為準；其每月收入不固定者，以最近3個月收入之平均
    為準。」。
(四)勞動基準法第2條第3款規定：「工資，謂勞工因工作而獲得
    之報酬；包括工資、薪金及按計時、計日、計月、計件以現
    金或實物等方式給付之獎金、津貼及其他任何名義經常性給
    與均屬之。」。
二、勞工保險條例第14條第1 項所稱月薪資總額，並非僅指固定
    之薪資：
(一)按「『工資』為勞工因工作而獲得之報酬，其係以屬於勞工
    提供勞務而由雇主所獲致之對價甚明。是以除勞動基準法施
    行細則第十條所列各款者外，不因其係以何名稱給與有所不
    同。本件原判決認系爭「免稅加班」、「值班費」、「服務
    全勤」等給與性質不明，不能列入申報投保薪資範圍，尚有
    可議。至被上訴人所列「其它獎金」一項，核與同施行細則
    第十條第二款規定不符，難謂非屬勞動基準法第二條第三款
    所稱之工資，被上訴人謂不得列為薪資給與云云，經核均有
    未合。」（最高行政法院93年度判字第1031號判決參照）。
    從而，勞工保險條例施行細則第32條第1 項前段既規定「本
    條例第14條第1 項所稱月薪資總額，以勞動基準法第2 條第
    3 款規定之工資為準」，而勞動基準法第2 條第3 款復規定
    「工資、薪金及按計時、計日、計月、計件以現金或實物等
    方式給付之獎金、津貼及其他任何名義經常性給與均屬工資
    之範圍」，可知勞工之月投保薪資，包括基本工資、薪金、
    獎金、津貼及其他任何名義非臨時起意且非與工作無關之經
    常性給與甚明。
(二)原告雖主張依司法院釋字第246號解釋及最高行政法院60年
    度判字第793號判例，所謂工資指狹義之固定薪資云云，惟
    查司法院釋字第246號解釋係就公務人員請領退休金及保險
    養老給付所為之解釋，而最高行政法院60年度判字第793號
    判例，係就所得稅法第32條職工之薪資所為之判定，其立法
    目的與勞工保險條例不同，均與本件無關。而勞工保險條例
    施行細則第32條第1項前段既已就投保薪資範圍以立法明定
    之，殊不得以不同事項之解釋、判例予以推翻，原告主張尚
    無足採。
(三)本件依原告提供吳慶通之薪資明細表，原告每月發給吳慶通
    之薪資，係包括薪金、加班費及定額之安全獎金、責任獎金
    、伙食津貼、全勤獎金、年資加給，應均屬吳慶通因工作而
    獲得之報酬，自應併入月投保薪資總額申報，故吳慶通92年
    2月、同年8月及93年2月之前3個月平均薪資分別為35,466元
    、29,8 40元及30,940元，原告未依勞工保險條例第14條第2
    項規定分別調整申報吳慶通之月投保薪資為36,300元、30,3
    00元及31,800元，而有短報投保薪資情事，被告依勞工保險
    條例第72條第2項規定，按其92年3月至93 年8月短報之保險
    費金額，處以2倍罰鍰29,180元，並無違誤。
三、從而，原處分並無不法，訴願決定予以維持，亦稱正確。原
    告徒執前詞，訴請撤銷，為無理由，應予駁回。至原告因短
    報吳慶通之月投保薪資，致生吳慶通短領老年給付之賠償爭
    議，係屬另一事件，非本院所得審究。
肆、兩造其餘攻擊防禦方法均與本件判決結果不生影響，故不逐
    一論述，併此敘明。
據上論結，本件原告之訴為無理由，依行政訴訟法第233條第1項
、第236條、第195條第1項後段、第98條第3項前段，判決如主文
。
中    華    民    國    95    年    11    月    30    日
                   第二庭      法  官   畢乃俊
上為正本係照原本作成。
本件以訴訟事件所涉及之法律見解具有原則性者為限，始得於本
判決送達後20日內向本院提出上訴狀並表明上訴理由，如已於本
判決宣示後送達前提起上訴者，應於判決送達後20日內補具上訴
理由（均按他造人數附繕本），且經最高行政法院許可後方得上
訴。
中    華    民    國    95    年    11    月    30    日
                               書記官   簡信滇


司法院資訊處製作；財團法人民間司法改革基金會備份。
